【裁判字號】    97,易,2338
【裁判日期】    970630
【裁判案由】    業務侵占
【裁判全文】
臺灣臺中地方法院刑事判決              97年度易字第2338號
公  訴  人  臺灣臺中地方法院檢察署檢察官
被      告  甲○○
上列被告因業務侵占案件，經檢察官提起公訴（97度偵字第7325
號），嗣經本院合議庭裁定由受命法官獨任行簡式審判程序，本
院判決如下：
    主    文
甲○○連續意圖為自己不法之所有，而侵占對於業務上所持有之
物，處有期徒刑拾月，減為有期徒刑伍月，如易科罰金，以銀元
佰元即新臺幣玖佰元折算壹日，緩刑年，並應向被害人乙○
○○○○○○○○○支付新臺幣肆拾陸萬陸仟陸佰玖拾陸元。
    犯罪事實
一、甲○○自民國92年9月17日起至95年5月30日止，任職於臺中
    市○區○○路309號之乙○○○○○○○○○○，擔任該診
    所之行政櫃檯職務，負責病患掛號、醫療等相關費用之收取
    ，為從事業務之人。詎其於任職期間內，竟基於意圖為自己
    不法所有之概括犯意，約自93年底某日起至95年5月30日前
    之某日止，利用職務之便，而以每次少則新臺幣（下同）數
    佰元、多者伍仟餘元之金額，先後多次將其業務上所收取之
    上開費用予以侵占入已，合計其至95年5月30日離職時止，
    侵占款項已達478,360元。嗣經許權霖即權權霖婦產科診所
    清查帳冊資料後，始悉上情。
二、案經乙○○○○○○○○○○訴請臺灣臺中地方法院檢察署
    檢察官偵查起訴。
    理    由
一、上開事實，業據被告甲○○於本院審理中坦承不諱，核與告
    訴人乙○○○○○○○○○○指訴如何發現被告利用該擔任
    診所行政櫃檯職務之機會，先後多次侵占前揭費用合計達47
    8,360元等經過情節相符，復有悔過書、本票影本、被告與
    告訴人乙○○○○○○○○○○就該等侵占款項所簽訂之和
    解書、支票及退票理由單等在卷可稽，堪認被告前開不利於
    己之自白，確與事實相符，應可採信。本案事證明確，被告
    業務侵占犯行洵堪認定。
二、按被告行為後，刑法及刑法施行法業於94年2月2日總統令公
    布修正，於95年7月1日施行（下稱新刑法，修正前刑法下稱
    舊刑法），參酌最高法院95年5月23日日刑事庭第8次會議決
    議，新刑法第2條第1項之規定，係規範行為後法律變更所生
    新舊法律比較適用之準據法，於新刑法施行後，應適用新刑
    法第2條第1項之規定，為「從舊從輕」之比較。另於比較時
    應就罪刑有關之共犯、未遂犯、想像競合犯、牽連犯、連續
    犯、結合犯，以及累犯加重、自首減輕暨其他法定加減原因
    （如身分加減）與加減比例等一切情形，本於統一性及整體
    性原則，綜其全部罪刑之結果而為比較。本案涉及刑法法律
    變更之部分，比較如下：
  (一)刑法第336條第2項業務侵占罪，法定刑中得科罰金刑，而被
    告行為後，刑法第33條第5款關於主刑罰金已修正為：「罰
    金：新台幣一千元以上，以百元計算。」與修正前之規定：
    「罰金：（銀元）一元以上。」之規定相較，修正後關於罰
    金刑之法定範圍顯已提高，應以行為時之規定有利於被告，
    故依刑法第2條第1項前段規定，本案關於刑法第336條第2項
    業務侵占罪之法定罰金刑【最低】部分，自應適用行為時之
    法律即修正前刑法第33條第5款規定決定其罰金部分之法定
    刑。復次，被告行為後，刑法施行法第1條之1於95年6月14
    日經以華總一義字第09500085181號令修正公布增訂。修正
    增訂之刑法施行法第1條之1規定「中華民國94年1月7日刑法
    修正施行後（按指95年7月1日），刑法分則編所定罰金之貨
    幣單位為新臺幣。94年1月7日刑法修正時，刑法分則編未修
    正之條文定有罰金刑者，自94年1月7日刑法修正施行後，就
    其所定數額提高為30倍。但72年6月26日到94年1月7日新增
    或修正之條文，就其所定數額提高為3倍。」而本件被告所
    犯上開規定有罰金刑，且為刑法分則編未修正之條文而定有
    罰金刑者；於刑法施行法第1條之1修正增訂前，其貨幣單位
    為銀元，罰金刑之提高標準應適用罰金罰鍰提高標準條例第
    1條之規定「依法律應處罰金、罰鍰者，就其原定數額得提
    高為2倍至10倍。」而再依現行法規所定貨幣單位折算新臺
    幣條例第2條規定「現行法規所定金額之貨幣單位為圓、銀
    元或元者，以新臺幣元之3倍折算之」，比較新舊法適用之
    結果，其關於法定刑為罰金部分之提高標準之【最高部分】
    ，新舊法均無不利之情形，故依刑法第2條第1項前段規定，
    本案關於上開刑法第336條第2項業務侵占罪之法定刑罰金提
    高標準部分，自應適用裁判時之法律即刑法施行法第1條之1
    （最高法院96年度臺上字第1136號判決意旨參照）。
  (二)被告行為後，刑法第56條連續犯之規定，於94年1月7日修正
    公佈刪除，並於95年7月1日施行，是於新法修正施行後，被
    告於本案所為多次業務侵占之犯行，即須各予以分論併罰。
    則被告之犯行，因行為後新法業已刪除連續犯之規定，此刪
    除雖非犯罪構成要件之變更，但顯已影響行為人刑罰之法律
    效果，自屬法律有變更，經比較新、舊法規定，修正後之規
    定對於被告較為不利，依刑法第2條第1項前段之規定，仍應
    適用較有利於被告之行為時法律即舊法論以連續犯。
  (三)綜合上開各條文修正前、後之比較，揆諸前開最高法院決議
    及修正後刑法第2條第1項規定之「從舊、從輕」及統一性及
    整體性原則，被告自應適用其行為時之法律，即修正前刑法
    之相關規定予以論處。
三、核被告前揭所為均係犯刑法第336條第2項業務侵占罪。被告
    先後多次業務侵占犯行，犯罪時間緊接，所犯基本構成要件
    相同，應依修正刪除前刑法第56條規定論以連續犯，而從一
    重處斷，並加重其刑。爰審酌被告擔任告訴人乙○○○○○
    ○○○○○行政櫃檯職務，負責收取掛號、醫療等相關費用
    ，理應妥善保管所收取之前揭費用，然分次予以侵占入己，
    且所得款項高達478,360元，嚴重辜負告訴人乙○○○○○
    ○○○○○對其之信賴、付託，並損及告訴人乙○○○○○
    ○○○○○之業務進行非輕，惟念其犯罪後坦承犯行，於本
    院審理時悔意殷殷，態度甚佳，及其係因另與案外人臺中商
    業銀行達成債務協商，依約自95年10月10日起，每月需還款
    16,451元予案外人臺中商業銀行，而其現每月薪資平均僅約
    20,000元左右（不含另不定期夜班打工收入部分），扣除前
    述債務協商還款後，已無其餘適宜資力，致無法履行其與告
    訴人乙○○○○○○○○○○前就本案所定之和解條件（另
    參後述），業經被告於本院審理中陳明甚詳等一切情狀，量
    處如主文所示之宣告刑。又本件被告犯罪時間係在中華民國
    96年罪犯減刑條例所定減刑基準日即96年4月24日之前，合
    於該條例所定減刑之規定，應依該條例第2條第1項第3款規
    定，減其刑二分之一，並諭知如易科罰金之折算標準（修正
    前刑法第41條第1項前段、修正刪除前罰金罰鍰提高標準條
    例第2條之規定，易科罰金之折算標準原以銀元100元、200
    元、300元折算1日，經依現行法規所定貨幣單位折算新臺幣
    條例第2條規定折算為新臺幣後，應以新臺幣300元、600元
    、900元折算1日，而刑法第41條第1項前段修正後，則規定
    為以新臺幣1,000元、2,000 元、3, 000元折算1日，因屬科
    刑規範事項之變更，其折算標準為裁判時所應諭知，自有就
    新舊法規定比較之必要，經比較新舊法結果，以被告行為時
    之舊法較為有利於被告，自應依修正前刑法第41條前段、修
    正刪除前罰金罰鍰提高標準條例第2條、現行法規所定貨幣
    單位折算新臺幣條例第2條之規定，諭知被告如易科罰金之
    折算標準。）又被告未曾因故意犯罪受有期徒刑以上刑之宣
    告，有臺灣高等法院被告前案紀錄表1份附卷可稽，且被告
    係因一時失慮，而罹刑章，犯罪後坦承犯行，態度甚佳；且
    告訴人乙○○○○○○○○○○懸壺濟世、濟貧扶弱，於中
    部地區頗具聲望，告訴人乙○○○○○○○○○○於案發之
    始，亦本仁義寬恕之念，希予被告自新機會，往其自重反省
    ，而與之和解（和解金額為211,664元，惟若被告未依約履
    行，賠償金額改為466,696元〈已扣除被告先期賠償11,664
    元〉），有和解書在卷可稽，足見告訴人乙○○○○○○○
    ○○○內心所欲，確亦願予被告自新之機會，僅係因認被告
    未遵期履行和解內容，而認被告無真心悔過之意，始改而提
    出告訴而已。然被告之所以未遵期履行前述和解條件，純係
    因其另與案外人臺中商業銀行達成債務協商，依約自95年10
    月10日起，每月需還款16,451元予案外人臺中商業銀行，而
    其現每月薪資平均僅約20,000元左右（不含另不定期夜班打
    工收入部分），扣除前述債務協商還款後，已無其餘適宜資
    力，致無法履行前述和解內容，已如前述甚詳，亦即被告純
    係因現實不能，致一時履行未果，尚不能因此即否認其知過
    改錯之心。況被告於受刑事制裁後，並未能因此免除民事之
    債務，本院綜合審酌上情，認被告經此偵審及論罪科刑之教
    訓，當知所警惕，應無再犯之虞，本院認其所宣告之刑，以
    暫不執行為適當，爰依刑法第74條第1項第1款、第2項第3款
    規定併宣告緩刑3年（最高法院95年5月23日95年第8次刑事
    庭會議決議可資參照），並向被害人乙○○○○○○○○○
    ○支付466,696元（得為民事強制執行名義）（此金額係被
    告與告訴人乙○○○○○○○○○○和解書第2條規定，被
    告未遵期按和解書第1條第2款規定給付和解款項時，告訴人
    乙○○○○○○○○○○就本案所得請求被告給付之金額）
    ，以勵自新。
據上論斷，應依刑事訴訟法第273條之1第1項、第299條第1項前
段，刑法第2條第1項、修正刪除前刑法第56條、刑法第336條第2
項、修正前刑法刑法第33條第5款、第41條第1項前段、刑法第74
條第1項第1款、第2項第3款，刑法施行法第1條之1第1項、第2項
前段，修正刪除前罰金罰鍰提高標準條例第2條，現行法規所定
貨幣單位折算新臺幣條例第2條，中華民國96年罪犯減刑條例第2
條第1項第3款、第7條、第9條，判決如主文。
本案經檢察官丙○○到庭執行職務。
中    華    民    國    97    年    6     月    30    日
                  刑事第14庭  法  官  林世民
上正本證明與原本無異。
如不服本判決，應於送達後10日內向本院提出上訴狀（須附繕本
），上訴於臺灣高等法院臺中分院。
                              書記官  紀俊源
中    華    民    國    97    年    6     月    30    日
附錄論罪科刑法條
中華民國刑法第336條
對於公務上或因公益所持有之物，犯前條第1項之罪者，處1 年
以上7年以下有期徒刑，得併科5,000元以下罰金。
對於業務上所持有之物，犯前條第1項之罪者，處6月以上5年以
下有期徒刑，得併科3000元以下罰金。
前二項之未遂犯罰之。


司法院資訊處製作；財團法人民間司法改革基金會備份。
